【裁判字號】    90,訴,1145
【裁判日期】    901024
【裁判案由】    營利事業所得稅
【裁判全文】
臺中高等行政法院判決                              九十年度訴字第一一四五號
                              .
    原      告  宏億建設開發股份有限公司
    代  表  人  甲○○
    訴訟代理人  己○○
                丁○○
    代  表  人  乙○○
    訴訟代理人  丙○○
                戊○○
右當事人間因營利事業所得稅事件，原告不服財政部中華民國九十年四月六日台財訴
字第○九○一三五○三九七號訴願決定，提起行政訴訟，本院判決如左︰
    主  文
原告之訴駁回。
訴訟費用由原告負擔。
    事  實
壹、事實概要：
    緣原告民國八十二年度營利事業所得稅結算申報，自行申報營業收入淨額新台幣
    （下同）五五三、三○三、八六七元，營業成本五三○、二二八、○九六元，利
    息支出二五、五二六、四四○元，全年所得額為虧損一六、五五九、二六七元，
    扣除土地交易損失四○、一七八、三六○元，課稅所得額二三、六一九、○九三
    元，經被告機關核定營業成本五七三、九五七、五二八元，利息支出四六、八九
    五、二四六元，全年所得額虧損七六、五一五、八五二元，扣除依公債條例免徵
    所得稅利息七三八、五三八元，合於獎勵類目及標準免稅所得二、六七四、○○
    ○元，及土地交易損失一○四、八九六、一五○元，核定課稅所得額為二四、九
    六七、七六○元，原告不服，主張其利息支出，均依法令規定列支，應准依其原
    申報方式核定，申經復查結果，未獲變更，提起訴願亦遭駁回，遂提起行政訴訟
    。
貳、兩造聲明：
  一、原告聲明求為判決：
      訴願決定及原處分（復查決定）均撤銷。
  二、被告聲明求為判決：
      駁回原告之訴。
參、兩造之爭點：
  一、原告主張之理由：
（一）原告八十二年度營利事業所得稅實際發生利息金額三一二、二八九、一二一元
      ，其中「鈴木華城」自地自建案申報利息資本化一二九、九五七、四○七元，
      遞延利息一五六、八○五、二七四元共計二八六、七六二、六八一元，當期營
      業外支出─利息支出二五、五二六、四四○元，全年所得額虧損一六、五五九
      、二六七元，課稅所得額二三、六一九、○九三元。被告機關初查依本期「桃
      園ＲＣＡ案」、「翡翠灣案」兩素地及正在積極興建中「鈴木華城案」，分別
      計算核定當期遞延利息「桃園ＲＣＡ案」八一、九○八、七五○元、「翡翠灣
      案」四二、○七五、○○○元及「鈴木華城案」利息資本化金額一四一、四一
      ○、一二五元，共計二六五、三九三、八七五元，營業外支出─利息支出四六
      、八九五、二四六元，全年所得額虧損七六、五一五、八五二元，核定課稅所
      得額為二四、九六七、七六○元。惟有關利息資本化之帳務處理規則，若查核
      準則有規定應依查核準則規定辦理，若未經規定則應依商業會計法及財務會計
      準則公報之規定辦理，為行為時營利事業所得稅查核準則（下簡稱查核準則）
      第二條所明定。又應予資本化之利息金額，取決於取得期間（或建造期間）、
      資本化利率及借款用以取得（或建造）資產之金額等之認定。關於界定資產取
      得期間或建造期間之關鍵，在於資產之「取得時點」、或「建造完工時點」之
      認定，亦即在此「時點」之前借款支付之利息應予資本化，在此「時點」之後
      借款支付之利息得以當年度費用列支。依行為時查核準則第九十七條第九款規
      定「利息：一、‧‧‧九、購買土地之借款利息，應列為資本支出，經辦妥過
      戶手續或交付使用後之借款利息，可作為費用列支。」即已明確訂明購買土地
      其應資本化之期間為『辦妥過戶手續或交付使用』前，又第三號財務會計準則
      公報第四段之規定，土地須有積極開發或建造外不得將利息資本化，所以原告
      當年度未將未積極開發或建造之「桃園ＲＣＡ案」及「翡翠灣案」兩素地之借
      款利息攤入該土地成本項下並無不符。惟被告機關卻將應自八十三年度起適用
      之查核準則第九十七條第九項之規定「但非屬固定資產之土地，其借款利息應
      以遞延利息列帳，於土地出售時，作為其收入之減項」，優先適用於核定原告
      八十二年度之結算申報，並分別計算核定當期遞延利息「桃園ＲＣＡ案」八一
      、九○八、七五○元、「翡翠灣案」四二、○七五、○○○元，未依行為時查
      核準則第九十七條第九款『經辦妥過戶手續或交付使用後之借款利息，可作為
      費用列支』規定辦理，顯有違租稅法律主義及信賴利益原則。
（二）原告「翡翠灣案」素地購入總價為五○七、二四○、○○○元，於八十二年中
      旬即已出售，縱依應自八十三年度適用之查核準則第九十七條第九項但書：「
      其借款利息應以遞延利息列帳‧‧‧」規定辦理，「翡翠灣案」其實際專案借
      款情形，實際利息支出金額為一九、七六五、八三四元，惟被告機關核定該案
      利息卻高達四二、○七五、○○○元，即使假設購入素地總價五○七、二四○
      、○○○元全以借款支應，利率為百分之一○‧二五，乘以借款期間七個月，
      其利息亦僅約為三○、三○○、○○○元；更何況該案僅以自有資金不足部分
      辦理貸款支應，實不知被告機關核定該案利息高達四二、○七五、○○○元之
      計算依據為何？顯見被告機關核定原告八十二年度營利事業所得稅結算申報案
      而調整利息資本化之做法與行為時法令規定有扞格不通之處。退萬步言之，被
      告機關錯引之法條即使有溯及既往之法效，其所計算之數據亦無合理根據，益
      顯與事實不符。
（三）本件被告主張之主要依據為所得稅法第二十四條。然查八十二年度（含）以前
      有關利息資本化問題，稅捐稽徵法、所得稅法及查核準則均未經規定，已如前
      述。而查核準則第二條規定及財政部七十七年三月十四日台財稅第七七○五二
      二四○四號函則明文規定核釋計算資本化利息應按第三號財務會計準則公報相
      關規定辦理。原告依第三號財務會計準則公報計算當年度營利事業所得，當然
      符合所得稅法第二十四條規定，否則租稅法令相關規定豈非自相矛盾。又按現
      行租稅法體系，乃以憲法為最高法源，再由法律、命令、解釋、判例、條約等
      構成，有關利息資本化問題原告係依「命令」（查核準則）及「解釋」（七十
      七年三月十四日台財稅七七○五二二四○四號函）相關規定辦理，而被告以改
      制前行政法院八十一年度判字第一二一七號及判字第一四六二號判決，二未形
      成判例之「判決」推翻原告的作法，實難讓人甘服。
（四）被告認為土地利息應遞延至土地出售時與原告推案之銷售費用轉列遞延費用，
      於完工銷售收益實現時方轉列當期之費用性質相同。乍看有理，其實不然。原
      告預售房屋之推銷費用以遞延費用列帳並配合房屋出售收入，列為出售年度之
      費用，此乃財政部六十六年一月二十九日台財稅第三○六八五號函釋所明定，
      但有關土地利息應轉列遞延費用列帳，於土地出售時，始作為其收入之減項，
      係查核準則新增規定，並自查核八十三年度營利事業所得稅結算申報時起適用
      。故原告認為被告機關核定原告八十二年度營利事業所得稅結算申報調整利息
      資本化之作法與行為時法令規定不合，並無明確法律依據。況原告八十二年度
      結算申報利息資本化作法，經一再計算，亦與八十一年度作法相同，為何八十
      一年度利息資本化方式被告審一科認為可行，而八十二年度被告又認為不可行
      ，可見被告只以課稅為目的，而對一致性、適法性視而不見。
（五）「營利事業於七十五年一月一日以後出售房地，土地交易所得免徵所得稅，應
      如何攤計土地部分之營業費用，核釋如說明。說明：二、分攤辦法如下：‧‧
      ‧（三）營業外損失中，屬於利息支出部分，除屬專案貸款得個別認定外，其
      餘一般性質貸款應按核定房地售價比例，計算土地應分攤之利息，自利息支出
      項下減除。」財政部七十五年十月十四日台財稅第0000000號函釋在案
      。惟被告機關於核定原告當年度土地免稅所得時，於計算營業外利息支出屬土
      地應分攤之利息時，未探究營業外利息支出究屬專案借款利息亦或屬一般性貸
      款利息，即全數依房地比例計算屬土地應分攤之利息，顯有未當。查原告當年
      度營業外利息支出有屬購建出租資產之專案借款利息計三八、○五○、三四五
      元，依上揭財政部函釋及查核準則第九十七條第八款：「因增建設備而借款之
      利息，在建造期間應付之利息費用，應作為該項資產之成本以資本支出列帳，
      但建築完成後，應行支付之利息，可作費用列支。」規定，即出租資產之專案
      借款利息得個別認定並作費用列支，應與當期出售房地收入無涉，無須依核定
      房地售價比例計算土地應分攤之利息，自利息支出項下減除。況出租資產乃屬
      原告機關之固定資產，係供營業上使用，其專案借款利息產生之效益及於當期
      租金收入，其專案借款利息支出當列為當期之費用，方屬符合會計上之成本收
      益配合原則。故被告機關於核定原告當年度土地免稅所得時，其計算營業外利
      息支出屬土地應分攤之利息時，竟未依上述函釋規定，先行探究營業外利息支
      出究屬專案借款利息亦或屬一般性貸款利息，即全數依當年度已售房地比例計
      算屬土地應分攤之利息，並於計算土地免稅所得時逕予減除。被告機關認事用
      法顯有違誤。
（六）按『利息資本化之基本觀念為：資產之成本應包括使該項資產達到可用（或可
      出售，以下同）狀態及地點前的一切必要而合理之支出，如該項資產需經一段
      時間，以實際必要之購置或建造工作使其達到可用狀態及地點時，則此段時間
      內為該資產所支出款項而負擔之利息，乃為取得該資產成本之一部份。又利息
      資本化之目的為：（一）使資產之取得成本更能反映企業投資於該資產之總成
      本；（二）使取得資產之有關成本得在將來該資產提供效益之期間分攤，以達
      收入與費用相配合之原則‧‧‧』，此亦為被告機關於答辯書中所強調之原則
      。故一般性貸款利息應是當年度所有購置資產或建造工程所支出款項負擔之利
      息，應就當年度所有房地（包括營建土地、在建工程、待售房地）本期投入之
      成本比例分攤當期之一般性質貸款利息支出至各案，次依個案結計損益與否，
      再依核定房地售價比例計算個案屬土地應分攤之利息，於計算個案土地免稅所
      得時予以減除。惟被告機關於核定時，對一般性貸款利息僅依當期出售房地售
      價比例計算屬土地應分攤之利息，顯與其強調之「使取得資產之有關成本得在
      將來該資產提供效益之期間分攤」原則不符，且有違收入成本配合原則與實質
      課稅精神。
（七）綜上所述，被告機關認事用法尚有違誤，爰請求判決如訴之聲明。
  二、被告主張之理由：
（一）按「營利事業所得之計算，以其本年度收入總額減除各項成本費用、損失及稅
      捐後之純益額為所得額。」為行為時所得稅法第二十四條第一項所明定。次按
      「營利事業所得稅之調查、審核，應依稅捐稽徵法、所得稅法及本準則之規定
      辦理，其未經規定者，依有關法令之規定辦理。」及「利息：一、‧‧‧九、
      購買土地之借款利息，應列為資本支出，經辦妥過戶手續或交付使用後之借款
      利息，可作費用列支。但非屬固定資產之土地，其借款利息應以遞延費用列帳
      ，於土地出售時，作為其收入之減項。」分別為營利事業所得稅查核準則（以
      下簡稱查核準則）第二條及第九十七條第九款所規定。又「營利事業於七十五
      年一月一日以後出售房地，土地交易所得免徵所得稅，應如何攤計該土地部分
      之營業費用，核釋如說明。說明：二、分攤辦法如下‧‧‧（三）營業外損失
      中，屬於利息支出部分，除屬專案貸款得個別認定外，其餘一般性質貸款應按
      核定房地售價比例，計算土地應分攤之利息，自利息支出項下減除」亦經財政
      部七十五年十月十四日台財稅第0000000號函釋在案。
（二）按一般固定資產土地係供營業上使用，其產生之效益及於當期營業收入，其借
      款產生之利息支出應列為當期之費用；惟非屬固定資產之土地，其持有目的通
      常為投資出售、週轉率低、持有期間長、金額大，其直接相關借款金額之利息
      支出應遞延至土地出售，收入產生時，列為該期之費用，方符合所得稅法第二
      十四條之規定，亦方能產生正確之所得，又觀之其與建設公司推案之銷售費用
      轉列為遞延銷售費用，於工程完工銷售收益實現時方轉列當期之費用性質相同
      ，且與原告所主張之「土地過戶前為資本支出及過戶後為費用性質」之原則並
      無相違。再者，有關非屬固定資產土地，其借款利息支出應遞延至土地出售時
      ，列為該期費用之收入配合原則，前開所得稅法第二十四條業已揭明，另前行
      政法院八十一年度判字第一二一七號及八十一年度判字第一四六二號判決亦有
      相同之論見，並非係八十二年度修正後營利事業所得稅查核準則所獨見。況計
      算利息資本化或遞延利息時所稱專案借款（或可直接歸屬借款），係指該項借
      款借入後動支情形全數用於購買不動產，且其資金流向軌跡明確可循，並無將
      各項借款與其營業收入之資金統籌支用之情事者。惟查原告八十二年度支付利
      息總額三一二、二八九、一二一元，所舉借之款項，係以不動產及股票抵押及
      質押借得，又審酌其所提事證，其不動產貸款大於其取得成本，洵難認定該項
      貸款係用於購買各該不動產而非原告資金需求時提供作為借款之擔保品，況原
      告並未提出足資証明確係專案借款之資金流向，其主張無從審酌。原告既無法
      明確歸屬各項借款之流向為專案借款，被告機關依原告申報時提示之平均借款
      利率，計算核定其各案別應歸屬之利息，應非無據。另原告主張，其當年度營
      業外利息支出有屬以專案借款購買出租資產之利息三八、○五○、三四五元，
      應個別認定作為租賃收入之相關成本，無須依核定房地售價比例，計算土地應
      分攤之利息，方符合會計上之成本收益配合原則乙節，查原告所稱系爭專案借
      款之主張，既無足採信，被告機關依財政部七十五年十月十四日台財稅第七五
      二六七四○號函釋規定依其房地售價比例計算土地應分擔之利息，應無違誤。
（三）次按，所得稅法第四條明文規定土地交易所得免納所得稅，舉債從事土地買賣
      ，所生利息自應計入土地取得之成本中，方符合租稅公平原則。商業會計法第
      五十六條亦明定「會計事項之入帳基礎及處理方法應前後一貫‧‧‧」，原告
      為營利事業組織，其八十一、八十二年度均帳列為遞延利息項目，足見其會計
      處理亦與上揭遞延利息支出認列原則相同，惟原告並未正確計算應資本化利息
      及遞延利息金額，依上揭所得稅法第二十四條規定，被告機關八十二年度就應
      資本化利息及遞延利息之「鈴木華城」、「ＲＣＡ素地」、「翡翠灣」等三案
      分別正確核算核定，應無違誤，原告所訴委無可採。
（四）利息資本化之基本觀念為，資產之成本應包括使該項資產達到可用（或可出售
      ，以下同）狀態及地點前的一切必要而合理之支出，如該項資產需經一段時間
      ，以實際必要之購置或建造工作使其達到可用狀態及地點時，則此段時間內為
      該資產所支出款項而負擔之利息，乃為取得該資產成本之一部分。又利息資本
      化之目的為：（一）使資產之取得成本更能反映企業投資於該資產之總成本，
      （二）使取得資產之有關成本得在將來該資產提供效益之期間分攤，以達收入
      與費用相配合之原則，故營利事業所得稅查核準則第九十七條第九款，乃於八
      十二年十二月三十日修訂：「但非屬固定資產之土地，其借款利息應以遞延費
      用列帳，於土地出售時，作為其收入之減項」規定，本案原告係從事房地買賣
      為業，基於行業特殊性而言，其所購進土地，其性質係屬原告待規畫、出售之
      商品存貨，在原告未出售土地前，該期間所發生之利息，依前述所得稅法及查
      核準則之規定，自應歸屬為土地之成本，方能反映其真實成本，是原核定並無
      違反租稅法定主義。再者，土地交易所得係屬免稅所得，其土地取得至出售前
      所發生之利息，自應遞延至土地成本，方能符合收入與費用配合原則，否則將
      扭曲實際所得，被告機關將上開利息支出分別轉資本化及遞延利息支出，並無
      違誤。
（五）綜上所述，原處分及所為復查、訴願決定並無違誤，請准如訴之聲明判決。
    理  由
一、按「營利事業所得之計算，以其本年度收入總額減除各項成本費用、損失及稅捐
    後之純益額為所得額。」「借貸款項之利息其應在本營業年度內負擔者准予減除
    。借貸款項約載利率，超過法定利率時，仍按當地商業銀行最高利率核計，但非
    銀行貸款原經稽徵機關參酌市場利率核定最高標準者，得從其核定。」行為時所
    得稅法第二十四條第一項、第三十條分別定有明文。次按「營利事業所得稅之調
    查、審核，應依稅捐稽徵法、所得稅法及本準則之規定辦理，其未經規定者，依
    有關法令之規定辦理。」及「利息：一、‧‧‧九、購買土地之借款利息，應列
    為資本支出，經辦妥過戶手續或交付使用後之借款利息，可作費用列支。」亦分
    別為行為時營利事業所得稅查核準則（以下簡稱查核準則）第二條及第九十七條
    第九款所規定。又「營利事業於七十五年一月一日以後出售房地，土地交易所得
    免徵所得稅，應如何攤計該土地部分之營業費用，核釋如說明。說明：二、分攤
    辦法如下：（一）銷售房屋所產生之直接費用（如土地之土地增值稅、地價稅；
    房屋之營業稅、房屋稅以及房地之印花稅、過戶登記費等）可單獨計算者，應分
    別歸屬土地房屋負擔。（二）銷售房地所產生之營業費用於減除上述直接費用後
    ，難以明顯劃分者，按稅捐稽徵機關核定房地售價比例分攤。（三）營業外損失
    中，屬於利息支出部分，除屬專案貸款得個別認定外，其餘一般性質貸款應按核
    定房地售價比例，計算土地應分攤之利息，自利息支出項下減除。」「二、營利
    事業以增資方式購建應資本化之資產，如係現金增資且專款專用，確實用於購建
    該資產者，因無實際利息支出，故無須將利息資本化；如屬盈餘轉增資者，因未
    改變企業之資金狀況，若符合利息資本化之條件者，仍應將利息資本化。三、計
    算應予資本化之利息金額時，除符合第三號財務會計準則公報第七段所述專案借
    款之資金如未全部動用而暫時投資，或一般性借款需作補償性存款時，因投資或
    存款所生利息收入應與借款成本（利息支出）相抵外，應按上述第三號公報第五
    、六段之規定辦理，即：（一）對於應將利息資本化之資產，所應資本化之利息
    金額僅限於在該項資產購建期間，為支付該項資產成本所必須負擔之利息。換言
    之，此項應予資本化之利息，須為若不購建該項資產即無須負擔之利息。（二）
    ‧‧‧。」財政部七十五年十月十四日台財稅第0000000號、七十七年三
    月十四日台財稅第七七○五二二四○四號函釋在案。
二、本件原告本期實際發生利息金額三一二、二八九、一二一元，其中「鈴木華城」
    自地自建案申報利息資本化一二九、九五七、四○七元，遞延利息一五六、八○
    五、二七四元共計二八六、七六二、六八一元，當期營業外支出─利息支出二五
    、五二六、四四○元，全年所得額為虧損一六、五五九、二六七元，課稅所得額
    二三、六一九、○九三元。被告初查依本期「桃園ＲＣＡ案」、「翡翠灣」兩素
    地及正在積極興建中「鈴木華城案」，分別計算核定當期遞延利息「桃園ＲＣＡ
    案」八一、九○八、七五○元、「翡翠灣案」四二、○七五、○○○元及「鈴木
    華城案」利息資本化金額一四一、四一○、一二五元，共計二六五、三九三、八
    七五元（上項資本化、遞延利息係依原告原申報平均借款金額及利率計算而得－
    原處分卷第二七七至二七九頁），非營業支出─利息支出四六、八九五、二四六
    元，全年所得額虧損七六、五一五、八五二元，核定課稅所得額為二四、九六七
    、七六○元。原告不服，主張依查核準則第九十七條第九款規定「購買土地之借
    款利息應列為資本支出，經辦妥過戶手續後之借款利息可作為費用支出」及財務
    會計準則第三號公報第四段規定「土地如未進行開發或建造工作，不得將購買土
    地之利息資本化‧‧‧」，是其未將「ＲＣＡ」及「翡翠灣」兩素地案之借款利
    息資本化應無不符，被告機關初查將原申報「鈴木華城案」之利息支出一四五、
    三五二、五五六元轉為「ＲＣＡ」及「翡翠灣」兩案之遞延利息及當期利息支出
    項下，顯有未合，應依其原申報方式核定云云，申經被告復查決定以經查一般固
    定資產土地係供營業上使用，其產生之效益及於當期營業收入，其借款產生之利
    息支出應列為當期之費用，惟非屬固定資產之土地，其持有目的通常為投資出售
    、週轉率低，持有期間長、金額大，其直接相關借款金額之利息支出應遞延至土
    地出售，收入產生時，列為該期之費用，方符合首揭所得稅法第二十四條之規定
    ，亦方能產生正確之所得，又觀原告與建設公司推案之銷售費用轉列為遞延銷售
    費用，於工程完工銷售收益實現時方轉列當期之費用性質相同，且與原告所主張
    之「土地過戶前為資本支出及過戶後為費用性質」之原則並無相違。次查依商業
    會計法第五十六條明定「會計事項之入帳基礎及處理方法應前後一貫‧‧‧」審
    諸原告八十一年度、八十二年度均帳列為遞延利息項目（原處分卷第一四四頁、
    第二七七至二八○頁），足見其會計處理亦與上揭遞延利息支出認列原則相同，
    依首揭法條及函釋規定，初查就原告當期非屬固定資產之土地「ＲＣＡ」、「翡
    翠灣」及在建工程「鈴木華城」三案實際借款金額及其約定利率分別核算當期「
    鈴木華城案」利息資本化金額八一、九○八、七五○元、「桃園ＲＣＡ案」及「
    翡翠灣案」遞延利息分別為八一、九○八、七五○元及四二、○七五、○○○元
    ，當期非營業支出─利息支出四六、八九五、二四六元，尚無違誤為由，駁回其
    復查之申請。原告不服，提起訴願，主張依查核準則第九十七條第九款規定，係
    從查核八十三年度營利事業所得稅申報案件開始適用，本件係屬八十二年度案件
    ，應無上開法條規定之適用，應依同準則第二條第一項規定，適用財務會計準則
    公報第三號利息資本化會計準則規定辦理，方符合租稅法定主義云云，經訴願決
    定機關持相同論見予以駁回。
三、經查，營利事業所得稅結算申報各項費用之查核，關於利息部分，行為時營利事
    業所得稅查核準則第九十七條第九款固僅規定「購買土地之借款利息，應列為資
    本支出，經辦妥過戶手續或交付使用後之借款利息，可作費用列支。」八十二年
    十二月三十日財政部台財稅第000000000號令修正發布時，始增列但書
    「但非屬固定資產之土地，其借款利息應以遞延費用列帳，於土地出售時，作為
    其收入之減項」規定；該修正部分，並於查核準則第一百十六條規定「本準則除
    第十五條之二、第九十七條等各該條之新增或變更規定，應自查核八十三年度營
    利事業所得稅結算申報時起適用外，自發布日起施行。」惟財務會計準則公報第
    三號利息資本化會計準則之基本觀念為：資產之成本應包括使該項資產達到可用
    （或可出售，以下同）狀態及地點前的一切必要而合理之支出，如該項資產需經
    一段時間，以實施必要之購置或建造工作使其達到可用狀態及地點時，則此段時
    間內為該資產所支出款項而負擔之利息，乃為取得該資產成本之一部分。又營利
    事業購買土地借款利息資本化，其目的為使資產之取得成本更能反應企業投資於
    該資產之總成本暨使取得資產之有關成本得在將來該資產提供效益之期間分攤，
    以達收入與費用相配合之原則，故為合理反應土地成本，其借款利息應以遞延費
    用列帳，於土地出售時，作為其收入之減項，並不違反收入與費用配合原則。而
    財務會計準則公報第三號「利息資本化會計準則」係於七十一年十二月三十一日
    經中華民國會計師公會全國聯合會財務會計委員會公布，七十四年三月二十一日
    由財團法人中華民國會計研究發展基金會財務會計準則委員會修訂；該公報第四
    段及第五段依序明定「土地如未進行開發或建造工作，不得將購置土地之利息資
    本化；如已積極進行開發或建造工作，則在該工作持續期間應將土地及開發成本
    之利息資本化，作為建築物之成本，惟若土地開發後係供分區出售，則資本化之
    利息應作為該土地之成本。」「對於應將利息資本化之資產，所應資本化之利息
    金額僅限於在該項資產購建期間，為支付該項資產成本所必須負擔之利息。換言
    之，此項應予資本化之利息，須為若不購建該項資產即無須負擔之利息。」財務
    會計準則公報第三號「利息資本化會計準則」之規定，財政部七十五年十月十四
    日台財稅第0000000號函釋「營利事業出售房地其營業費用之分攤原則」
    時即規定「營利事業於七十五年一月一日以後出售房地，土地交易所得免徵所得
    稅，應如何攤計該土地部分之營業費用，核釋如說明。說明：二、分攤辦法如下
    ：‧‧‧（三）營業外損失中，屬於利息支出部分，除屬專案貸款得個別認定外
    ，其餘一般性質貸款應按核定房地售價比例，計算土地應分攤之利息，自利息支
    出項下減除。」七十七年三月十四日台財稅第七七○五二二四○四號函釋「營利
    事業增資置產其利息資本化有關問題時規定「二、營利事業以增資方式購建應資
    本化之資產，如係現金增資且專款專用，確實用於購建該資產者，因無實際利息
    支出，故無須將利息資本化；如屬盈餘轉增資者，因未改變企業之資金狀況，若
    符合利息資本化之條件者，仍應將利息資本化。三、計算應予資本化之利息金額
    時，除符合第三號財務會計準則公報第七段所述專案借款之資金如未全部動用而
    暫時投資，或一般性借款需作補償性存款時，因投資或存款所生利息收入應與借
    款成本（利息支出）相抵外，應按上述第三號公報第五、六段之規定辦理，即：
    （一）對於應將利息資本化之資產，所應資本化之利息金額僅限於在該項資產購
    建期間，為支付該項資產成本所必須負擔之利息。換言之，此項應予資本化之利
    息，須為若不購建該項資產即無須負擔之利息。（二）‧‧‧。」顯見財務會計
    準則公報第三號「利息資本化會計準則」之規定，乃會計事項入帳基礎及處理之
    原理原則，且為財政部八十二年十二月三十日修正查核準則相關條文適用前，查
    核營利事業所得稅結算申報計算應予資本化之利息金額時所適用。再查原告係從
    事房地買賣為業，基於行業特殊性，其購進土地為其待規劃出售之商品，在其未
    出售前所發生之利息，依上述觀念自應歸屬土地之成本，方能反映其真實成本。
    另因土地交易所得依規定係屬免稅所得，其土地取得至出售前所發生之利息，自
    應遞延至土地成本，計算其出售所得，方能符合收入與費用配合原則與實質課稅
    原則（原告八十一年、八十二年度「鈴木華城」案帳列均有遞延利息項目－原處
    分卷第一四四、二七七至二八○頁）。而行為時查核準則第九十七條第九款對購
    買土地之借款利息，應列為資本支出，已有明確之規定，是被告將上開利息支出
    分別轉列資本化及遞延利息，自屬有據，又被告復查決定並未引用八十二年十二
    月三十日修正發布之查核準則第九十七條第九款但書規定，訴願決定書理由欄亦
    係引用行為時查核準則第九十七條第九款規定，有該等決定書附卷可稽，原告主
    張被告提前適用查核準則修正條文，違反租稅法定主義乙節，並無可採。又計算
    利息資本化或遞延利息時所稱專案借款（或可直接歸屬借款），係指該項借款借
    入後動支情形全數用於購買不動產，且其資金流向軌跡明確可循，並無將各項借
    款與其營業收入之資金統籌支用之情事者。然查原告八十二年度支付利息總額三
    一二、二八九、一二一元，所舉借之款項，係以不動產及股票抵押及質押借得，
    而審酌其所提事證（九十年七月十二日補充理由狀附件二），其中長億儷舍取得
    金額六五、八一七、七一七元，貸款金額六八、○○○、○○○元；立人大樓取
    得金額五五、七九四、五四三元，貸款金額六六、○○○、○○○元；民生企業
    大樓取得金額一四、五七五、九一三元，貸款金額一五、○○○、○○○元；敦
    化大樓取得金額九七、七一二、八三三元，貸款金額一五○、○○○、○○○元
    ，其不動產貸款均大於其取得成本；士林士東路取得金額三八、○九六、六一一
    元，貸款金額亦高達三八、○○○、○○○元，洵難認定該項貸款係用於購買各
    該不動產而非原告資金需求時提供作為借款之擔保品；況原告並未提出足資証明
    確係專案借款之資金流向，其主張委無可採。原告既無法明確歸屬各項借款之流
    向為專案借款，被告依原告申報時提示之平均借款利率，計算核定其各案別應歸
    屬之利息，亦非無據。再原告主張，其當年度營業外利息支出有屬以專案借款購
    買出租資產之利息三八、○五○、三四五元，應個別認定作為租賃收入之相關成
    本，無須依核定房地售價比例，計算土地應分攤之利息，方符合會計上之成本收
    益配合原則乙節，查原告所稱系爭專案借款之主張，既無足採信，被告依財政部
    七十五年十月十四日台財稅第0000000號函釋規定依其房地售價比例計算
    土地應分擔之利息，核無違誤。
四、綜上所述，原處分依據首揭規定，將原告系爭年度「鈴木華城」、「ＲＣＡ素地
    」、「翡翠灣」等三案上開利息支出予以正確核算，分別轉列資本化及遞延利息
    ，並無違誤，復查及訴願決定遞予維持，亦無不合，原告之訴非有理由，應予駁
    回。
據上論結，本件原告之訴為無理由，依行政訴訟法第一百九十五條第一項後段、第九
十八條第三項前段，判決如主文。
中    華    民    國      九十      年      十        月    二十四      日
                 臺 中 高 等 行 政 法 院   第 一 庭
                                審 判 長 法  官  簡  朝  振
                                         法  官  王  德  麟
                                         法  官  胡  國  棟
右正本證明與原本無異。
如不服本判決，應於判決送達後二十日內向本院提出上訴書狀，其未表明上訴理由者
，應於提起上訴後二十日內向本院提出上訴理由書（須依對造人數附具繕本）；如於
本判決宣示或公告後送達前提起上訴者，應於判決送達後二十日內補提上訴理由書（
須附繕本）。未表明上訴理由者，逕以裁定駁回。
提起上訴應預繳送達用雙掛號郵票拾份(每份三十四元)。
中    華    民    國      九十      年      十        月    二十五      日
                                         法院書記官  莊啟明


司法院資訊處製作；財團法人民間司法改革基金會備份。
